臺灣高雄地方法院民事判決　　　　　　　95年度訴字第2650號
原　　　告　甲○○
訴訟代理人　林春華律師
被　　　告　丁○○
兼法定代理　乙○○
人
　　　　　　丙○○
上列3人共　 黃金龍律師
同訴訟代理
人
上列當事人間請求損害賠償事件，經本院於中華民國96年3 月16
日言詞辯論終結，判決如下：
    主  文
被告應連帶給付原告新台幣壹拾伍萬元，及被告丁○○、乙○○
自民國九十五年八月十二日起，被告丙○○自民國九十六年一月
二十四日起至清償日止，按年息百分之五計算之利息。
原告其餘之訴駁回。
訴訟費用由被告連帶負擔五分之一，餘由原告負擔。
本判決於原告以新台幣伍萬元供擔保後得假執行；但於被告以新
台幣壹拾伍萬元供擔保後免為假執行。
原告其餘假執行之聲請駁回。
    事實及理由
一、被告同意者，訴狀送達後，原告仍得將原訴追加他訴，而被
    告於訴之追加無異議，而為本案之言詞辯論者，視為同意追
    加，民事訴訟法第255 條第1 項第1 款、第2 項定有明文。
    本件原告於起訴時原未列被告丙○○為被告，於審理中之96
    年1 月18日始依卷附資料以書狀追加被告丙○○，而被告丙○○未為反對之意思，且旋於同年月31日合法委託訴訟代理
    人，並於26日即與其他被告共同提出答辯書狀為本案之言詞
    辯論，參照前揭規定，被告丙○○既對於原告之追加無異議
    ，且已為本案之言詞辯論，即視為同意原告之追加，原告之
    追加依法有據，應予准許，此核先敘明。
二、原告起訴主張：被告丁○○明知其未滿18歲，無法考領機車
    駕駛執照，並未具安全駕駛機車之能力，仍於民國95年2 月
    2 日下午8 時許，騎乘車牌號碼G87719號機車，以超過該路
    段速限之65公里時速沿高雄市三民區○○○路與九如一路由
    南往北行駛時，且本應注意同向二車道進入一車道，應讓直
    行車道之車輛先行，無直行車道者，外車道之車輛應讓內車
    道之車輛指示，而依當時情形，天氣晴朗、路面乾燥無缺陷
    及視線良好，並無不能注意之情形，竟疏未注意過失肇事與
    原告所騎乘之機車發生擦撞，致原告人車倒地，受有右鎖骨
    骨折第4 肋骨折併左膝5 ×5 公分、左手1 ×1 、1 ×1 公
    分、左足2 ×1 公分、右足2 ×1 、2 ×1 等多處擦傷，原
    告因上述之傷害至醫院醫療花費醫療費用共計新台幣（下同
    ）4,480 元。而原告係水電工人工作時須使用電鑽，鎖骨開
    刀後不適合持電鑽工作，且須再開一次刀取出鐵片、鐵線縲
    絲，故自事發起8 個月無法工作，以事發前每月平均有44,5
    21元之收入計算，總計受有356,168 元之工作收入之損失，
    被告丁○○對於原告上開財產上損失自應負賠償之責，再原
    告突遭此一車禍事故，並受有身體上及精神上之痛苦，被告
    丁○○亦負有支付原告慰撫金之責。而被告丙○○、乙○○
    為被告丁○○之法定代理人，既對其子女未能注意教養勤加
    監督，致生原告受被告丁○○之侵害而受有損害，且被告丁○○並具有識別能力，自應與被告丁○○連帶負損害賠償責
    任。為此，基於侵權行為損害賠償法律關係，聲明請求：(一)
    被告應連帶賠償原告財產上之損失360,648 元及精神上之損
    害300,000 元共計660,648 元，及自起訴狀繕本送達翌日起
    至清償日止，按年息5%計算之利息；(二)並願供擔保請准為假
    執行之宣告。
三、被告則以：本件車禍肇事的主因是原告自被告左後方超車未
    保持安全距離所致，而原告當時從大順路通行至建武路，被
    告則係通行至大順路，大順路為南北各3 線之幹道，車行大
    順路為常態，而建武路是單線行駛之單行道，乃支線道，較
    少車輛行駛，且原告為左方車，被告為右方車，原告之支線
    道車、少線道車、左方車依法應讓被告之幹道車、多線道車
    、右方車先行，原告未讓被告先行致生事端，自不可請求被
    告負損害賠償責任。且依原告所提薪資證明並無每月薪資金
    額及工作性質之記載，原告於事發時是否確有工作，確有疑
    義，又一般骨折傷勢治療2 至3 月即可進行工作，原告主張
    8 個月的工作能力損失，顯然並不合理。而原告既因超車肇
    事，被告之時速已為65公里時速，原告顯然亦屬超速，其疏
    失對其損害之發生與擴大屬與有過失，自應減輕被告之賠償
    金額等語資為抗辯，並聲明：(一)駁回原告之訴及假執行之聲
    請，(二)並願供擔保請准為假執行之宣告。
四、兩造爭執及不爭執之事項：
（一）不爭執事項：
   1、原告所受右鎖骨骨折右第4 肋骨骨折併左膝、左手、左足
      、右足等傷害係被告丁○○於事發時騎乘機車與原告之機
      車擦撞倒地所受之傷害。
   2、肇事當時被告丁○○尚未取得駕駛執照，事發後原告係由
      被告丁○○送至醫院治療。
   3、被告丁○○經臺灣高雄少年法院調查後裁定不付審理交由
      其法定代理人嚴加管教。
   4、原告已領得強制責任保險金額13,800元。
（二）爭執事項：
   1、被告丁○○是否應對原告所受損害負損害賠償之責？
   2、被告乙○○、丙○○是否應對原告所受損害與被告丁○○
      負連帶損害賠償之責？
   3、原告之請求金額是否合理？
   4、原告是否與有過失？
五、本院得心證之理由：
（一）被告之過失責任：
      按違反保護他人之法律者，推定其有過失，民法第184 條
      第2 項定有明文。又機器腳踏車行駛之車道，應依標誌或
      標線之規定行駛；無標誌或標線者，若由同向二車道進入
      一車道，應讓直行車道之車輛先行，無直行車道者，外車
      道之車輛應讓內車道之車輛先行，但在交通壅塞時，內、
      外側車道車輛應互為禮讓，逐車交互輪流行駛，並保持安
      全距離及間隔，亦為道路交通安全規則第99條第1 項第4
      款所明定。原告主張被告肇事致其受傷害等情，為原告提
      出醫藥費收據為證，被告對於原告所受右鎖骨骨折右第4
      肋骨骨折併左膝、左手、左足、右足等傷害係被告丁○○
      於事發時騎乘機車與原告之機車擦撞倒地所受之傷害亦不
      爭執，並有高雄市政府三民第二分局三二分偵字第095000
      7497號偵查卷宗所附醫院診斷書足可憑佐，堪可認定。經
      查：兩造於事發當時均騎乘機車，從高雄市○○○路大順
      陸橋寬度3.8 公尺足容2 機車以上行駛之慢車道下橋後與
      高雄市○○○路交叉路口處由南往北同向行駛，原告行駛
      於慢車道內側，被告則行駛外側，因原告欲直行至對向建
      武路，被告則循大順二路走向由外往內彎向西北方，致原
      來安全距離縮短發生撞擊原告人車倒地等情，被告於警訊
      中亦供稱：「我沿大順二路慢車道行駛。對方車輛是由大
      順二路慢車道欲往建武路方向行駛右側後照鏡勾到我的外
      套左袖。我時速約65公里」等語情節一致，有上開偵查卷
      宗所附調查筆錄及道路交通事故現場圖在卷足參。又事發
      之路段速限僅為50公里時速，此復據本院調閱臺灣高雄少
      年法院95年度少調字第341 號調查審理卷宗所附現場照片
      在卷可按，兩造亦不爭執，是兩造當時不僅同向行駛，且
      在無明顯標線下，由寬度足容2 車之慢車道通行同一車道
      之大順二路再交叉至各自欲行駛之車道，猶如二車道匯入
      同一車道再行駛至各自之車道，參照前揭規定意旨，行駛
      於外車道之被告自應讓直行於內側通往建武路方向之車輛
      先行，被告未讓直行之原告先行，且以超過該路段速限之
      方式加速行駛，自與上開規定有違，即推定有侵權行為之
      過失，應負損害賠償責任。
（二）被告丙○○、乙○○的連帶責任：
      按無行為能力人或限制行為能力人，不法侵害他人之權利
      者，以行為時有識別能力為限，與其法定代理人連帶負損
      害賠償責任，為民法第187 條第1 項所明定。被告丙○○
      、乙○○為被告丁○○之法定代理人，被告丁○○為77年
      4 月8 日出生年滿7 歲以上可認為具有識別能力之人，此
      有臺灣高雄少年法院少年事件調查報告附卷可按，因未能
      適切管教監督致被告丁○○騎乘機車違規肇事，使原告受
      有損害，依上開規定，自應與其子即被告丁○○連帶負損
      害賠償之責。
（三）原告請求之金額：
      被告的損害賠償責任既經認定，則原告的請求是否合理，
      茲分別審核准駁如下：
   1、醫療費用部分：
      依強制汽車責任保險法第32條規定：「保險人依本法規定
      所為之保險給付，視為被保險人損害賠償金額之一部分；
      被保險人受賠償請求時，得扣除之」。原告主張因受上開
      傷害支出醫療費用受有共計4,480 元之損失，並提出醫療
      費用收據4 紙為證，被告對於收據之真正並不爭執，查：
      原告為醫療所受傷害，於博正醫院有自95年2 月7 日起至
      95年2 月11日止自付醫療費用計2,711 元，及掛號費、部
      分負擔費用660 元，於和平醫療社團進興醫院有自95年2
      月2 日起至95年2 月7 日止自付醫療費用計979 元，及掛
      號費、部分負擔費用130 元，總計原告因醫療所自行支出
      醫療費用應為4,480 元（2711+660+979+130=4480） ，此
      與上開警卷中所附和平醫療社團進興醫院所出具之診斷證
      明書附載：「於95年2 月2 日來院住院95年2 月7 日出院
      共住院6 天病人要求就近照顧轉至博正醫院繼續治療」等
      語一致可資佐據，自堪採憑。而被告主張原告於醫療期間
      業由被告所投保機車強制責任險取得保險金13,800元，並
      有原告所提出匯款紀錄在卷可參，原告對此亦不爭執，參
      照前揭規定，原告固因被告之侵害受有醫療費用支出之損
      害，惟所獲得理賠的強制責任險保險金顯逾原告請求之金
      額，則原告此部分之請求，應無理由，不應准許。
   2、工作收入之損失：
   （1）按不法侵害他人之身體或健康者，對於被害人因此喪失
        或減少勞動能力或增加生活上之需要時，應負損害賠償
        責任，民法第193 條第1 項前段定有明文，而被害人因
        身體健康被侵害而喪失勞動能力所受之損害，其金額應
        就被害人受侵害前之身體健康狀態、教育程度、專門技
        能、社會經驗等方面酌定之，不能以一時一地之工作收
        入為準，最高法院63年度台上字第1394 號 著有判例。
        原告主張其為水電工人，大多屬臨時工，每月平均收入
        為44,521元乙節，為原告提出薪資表、陞太企業公司在
        職證明、93年度綜合所得稅各類所得資料清單各1 紙為
        證，被告則否認上開薪資表及在職證明之真正。查：原
        告學歷為國中畢業，曾分別於76年6 月7 日至72年9 月
        27日在鴻鼎塑膠廠有限公司、80年4 月9 日至80年8 月
        26日在永維汽車企業有限公司、81年2 月18日至83年9
        月7 日在海興液化煤氣行、82年7 月28日至82年8 月26
        日在台合企業有限公司、86年8 月12日至86年9 月4 日
        在良錦工程股份有限公司、95年7 月20日至96年7 月4
        日在瑞昌水電工程有限公司任職，於93年間因服務於申
        大機電有限公司、陞太企業有限公司、瑞全水電工程有
        限公司申報之薪資所得為490,932 元，此有勞工保險被
        保險人投保資料表、財產所得調件明細表在卷足查。原
        告工作轉換服務之單位甚繁，且多屬任職於產業、工程
        等事業之勞工，與原告所述係從事水電之臨時工性質相
        符，而原告於93年間所申報薪資所得金額既全屬在相關
        事業單位依其勞力服務所得，核屬係依其學歷及專業能
        力一般得賺取之勞力所得，參照前揭意旨，原告之月平
        均所得當以其於93年度之所得申報金額計算每月平均所
        得即40,911元（490932÷12=40911）較為適當。
   （2）次查：原告復原所需時間約需4 個月的時間，為博正醫
        院96年2 月15日九十六博人字第010 號函覆明確在卷可
        參，原告亦自承：「骨頭癒合後，能休息一個月，認為
        四個月合理」等語明確，是原告的工作能力損失應以上
        開每月平均所得金額計算該4 個月的無法工作期間即16
        3,644 元（40911 ×4=163644），始屬原告確實所受工
        作能力之損失，逾此部分之請求，為無理由，不應准許
        。
   3、精神損害賠償：
      按不法侵害他人之身體、健康而情節重大者，被害人雖非
      財產上之損害，亦得請求賠償相當之金額，民法第195 條
      第1 項定有明文。本件被告既不法侵害原告致受有傷害，
      原告之身體及精神自同時受有損害，是原告精神上受有損
      害之事實，可堪認定。本院審酌原告學歷為國中畢業，工
      作主要是承包一般家庭的水電包工，年收入約為490,932
      元；被告丁○○則係未滿20歲之學生，並無收入，被告丙○○係高職畢業，現職為廚師，被告乙○○亦為高職畢業
      ，家庭經濟狀況尚屬小康，且事發時被告丁○○主動將原
      告送治療，尚無迴避責任之情均經兩造於審理中陳述甚明
      ，並有本院調閱兩造所得申報及財產歸屬資料、臺灣高雄
      少年法院少年事件調查報告附卷足資參佐，有關兩造經濟
      狀況、社會地位、損害程度及其精神受損時間等一切情狀
      ，認原告向被告請求300,000 元尚屬過高，本院認應以10
      0,000 元較為相當。
      綜上，原告得請求之金額為263,644 元（100000＋163644
      =263644）
（三）原告之與有過失：
      按民法第217 條第1 項規定：「損害之發生或擴大，被害
      人與有過失者，法院得減輕賠償金額或免除之」。此項基
      於過失相抵之責任減輕或免除，非僅視為抗辯之一種，亦
      可使請求權全部或一部為之消滅，故債務人就此得為提起
      確認之訴之標的，法院對於賠償金額減至何程度，抑為完
      全免除，雖有裁量之自由，但應斟酌雙方原因力之強弱與
      過失之輕重以定之，最高法院54年度台上字第2433號著有
      判例。被告主張事發當時原告自被告左後方超車未保持安
      全距離致原告所騎乘機車右側後照鏡勾到外套左袖而跌倒
      等情，原告亦於少年事件調查時供承：「（被告）的外套
      勾到我的後照鏡」，此有上開臺灣少年法院卷內調查筆錄
      可參，是原告於行經上開路口時，亦顯有違反於交通壅塞
      時，內、外側車道車輛應互為禮讓，逐車交互輪流行駛，
      並保持安全距離及間隔之規定，是原告對其損害之發生亦
      與有過失，依上開規定，本院自得減輕原告請求之賠償金
      額至150,000 元，始為適當。
五、綜據上述，被告丁○○因過失致被告受有傷害及精神上受有
    痛苦，自應與其法定代理人即被告丙○○、乙○○對原告之
    損害負連帶損害賠償責任。因此，原告基於侵權行為法律關
    係，請求被告連帶給付原告150,000 元及自起訴狀繕本送達
    翌日即被告丁○○、乙○○自95年8 月12日起，被告丙○○
    自96年1 月24日起至清償日止，按年息5%計算之利息，洵屬
    有據，應予准許，逾此範圍的請求尚屬無據，自應予以駁回
    。
六、本件兩造均陳明願供擔保請准為假執行或免為假執行之宣告
    ，經核均無不合，爰就原告勝訴部分，分別酌定相當之擔保
    金額准許之，至原告敗訴部分，其假執行之聲請即失所依附
    ，應予駁回。
七、本件為判決基礎之法律關係已臻明確，兩造其餘之攻擊防禦
    方法核與判決結果不生影響，毋庸一一論列，併此敘明。
八、結論：本件原告之訴為一部有理由，一部無理由，並依民事
    訴訟法第79條、第85條第2 項、第390 條第2 項、第392 條
    第2項 ，判決如主文。
中　　華　　民　　國　　96　　年　　4 　　月　　11　　日
                  民事第四庭法　官　古振暉
正本係照原本作成。
如不服本判決，應於送達後20日內，向本院提出上訴狀並表明上
訴理由，如於本判決宣示後送達前提起上訴者，應於判決送達後
10日內補提上訴理由書（須附繕本）。
中　　華　　民　　國　　96　　年　　4 　　月　　11　　日
                                書記官　陳展榮
